臺灣臺北地方法院民事判決　　　　　　　　　　　　　　　九十三年度國字第七號
　　丙　　　○即如附表所示當.
　　　　　　　 賴朝麟
　　　　　　 　謝秀琴
　　　　　　　 蘇阿珍
　　共　　　同
　　訴訟代理人　甲○○
　　被　　　告　臺北市政府交通局
　　法定代理人　乙○○
　　訴訟代理人　林鳳秋律師
右當事人間國家賠償事件，本院於中華民國九十三年四月十六日言詞辯論終結，判決
如下：
    主  文
丙○之訴駁回。
訴訟費用由丙○負擔。
    事實及理由
壹、程序部分：
一、按多數有共同利益之人，不合於前條第三項所定者，得由其中選定一人或數人，
    為選定人及被選定人全體起訴或被訴，又訴訟繫屬後，經選定前項之訴訟當事人
    者，其他當事人脫離訴訟，民事訴訟法第四十一條第一項及第二項定有明文。又
    選定當事人之制，旨在求取共同訴訟程序之簡化，苟多數當事人所主張之主要攻
    擊或防禦方法相同，已足認有簡化訴訟程序之作用，而具有法律上之共同利益，
    即得由其中選定一人或數人為全體起訴或被訴，所謂有共同利益者，乃指於訴訟
    結果有影響之爭點，對於多數人均有利害關係者而言（最高法院七十六年度台再
    字第六號、八十七年度台上字第二九一七號判決要旨參考）。經查本件如附表所
    示當事人係主張其等所有票亭遭被告違法拆除而請求國家賠償，是如附表所示當
    事人就本件訴訟之重要爭點確有共同利害關係，其等即屬有共同利益之多數人，
    依前述說明，自得於起訴後以民事陳報狀選定賴朝麟、謝秀琴及蘇阿珍等三人為
    全體續行訴訟（見本院卷第一○七至第一一二頁）。
二、丙○提起本件國家賠償之訴前，已先於民國九十二年三月四日以「銘法法律事務
    所函」向被告請求國家賠償，經被告於同年四月二日以北市交二字第○九二三○
    八六九六○○號函表示拒絕賠償，有前揭銘法法律事務所函（見本院卷第七頁）
    及被告九十二年四月二日以北市交二字第○九二三○八六九六○○號函（見本院
    卷第八頁）等影本在卷足憑，是本件丙○提起本件國家賠償請求，於程序上符合
    國家賠償法第十一條之規定，應由本院依法審理。
貳、實體部分：
一、丙○起訴主張：如附表所示當事人於七十七年以前即自行以木板搭建票亭在台北
    市各處銷售車票等物品，台北市公民營公車聯營管理中心（下稱聯營中心）後於
    七十七年三月間以廣告互惠方式委由訴外人宜宣股份有限公司（下稱宜宣公司）
    公司承建售票亭，並與如附表所示當事人簽訂「台北市公共汽車管理處特約售票
    合約」（下稱系爭售票合約），以宜宣公司所承建之「新票亭」與如附表所示當
    事人自行搭建之「舊票亭」互換所有權，如附表所示當事人自屬「原始取得」新
    票亭之所有權。縱認宜宣公司所承建新票亭之所有權屬於台北市公共汽車管理處
    （下稱公車處），惟公車處已於八十四年六月二十九日以第八四○○六一一五號
    函拋棄新票亭所有權及廣告利益，如附表所示當事人亦已依民法第七百六十四條
    之規定「即時取得」或依民法第七百六十八條之規定「時效取得」新票亭之所有
    權，詎被告竟於九十年、九十一年間擅自拆除如附表所示當事人所有之新票亭，
    不法侵害如附表所示當事人之票亭所有權，爰依國家賠償法第二條第二項之規定
    請求被告賠償如附表所示當事人各新台幣（下同）十萬元。
二、被告則抗辯：聯營中心於七十七年間以廣告互惠方式委由宜宣公司承建新票亭，
    並與各舊票亭使用人簽訂特約售票合約，依聯營中心所定「台北市公車票亭管理
    要點」第一點規定，於聯營中心與宜宣公司合約有期滿後新票亭之產權及管理權
    責均歸屬原公車單位，是如附表所示當事人並無新票亭所有權，自不得以被告侵
    害其所有權為由，提起本件國家賠償訴訟。況系爭票亭之拆除作業並非由被告執
    行，而係各公車單位自行執行，且各公車單位係依「台北市公車票亭管理要點」
    第三條第三項之規定拆除票亭，並無故意或過失不法侵害人民權利。又公車處八
    十四年三月二十五日第八四○○二八一七號函之通知對象係聯管中心，並非如附
    表所示之當事人，前揭函文顯係機關內部間意思通知，非對外所為意思表示，自
    不生民法上拋棄之效力，是丙○主張如附表所示當事人「即時取得」或「時效取
    得」新票亭所有權，顯於法無據，為此請求駁回丙○之訴。
三、查丙○主張被告於九十年、九十一年間拆除如附表所示當事人所有票亭（下稱系
    爭票亭），不法侵害如附表所示當事人之票亭所有權等情，業據丙○提出公車處
    九十年十二月十一日北市車企字第○九○六一五八九七○○號函影本為證（見本
    院卷第一一六、第一一七頁），被告雖不否認前揭函係其所屬單位所發文，惟抗
    辯稱如附表所示當事人並非系爭票亭之所有權人，被告並無故意或過失不法侵害
    人民權利等語。茲僅就兩造之爭執要點分述如下：
  (一)按當事人主張有利於己之事實者，就其事實有舉證之責任，但法律別有規定，或
    依其情形顯失公平者，不在此限，民事訴訟法第二百七十七條定有明文。丙○主
    張系爭票亭係屬如附表所示當事人所有，惟遭被告否認，依前揭說明，自應由丙
    ○舉證證明如附表所示當事人係系爭票亭之所有權人，合先敘明。
  (二)查丙○主張如附表所示當事人於七十七年以前曾自行以木板搭建票亭在台北市各
    處銷售車票等物品，聯營中心後於七十七年三月間以廣告互惠方式委由宜宣公司
    公司承建系爭票亭，並與如附表所示當事人簽訂特約售票合約等情，業據丙○提
    出系爭售票合約等影本（見本院卷第十、第一五○至第一五六頁），並為被告所
    不爭執，應堪採信。惟丙○以系爭售票合約右下角均有註明「自建票亭」等字樣
    ，主張如附表所示當事人係以其自行搭建之舊票亭與宜宣公司所承建之系爭票亭
    進行互易，則遭被告否認。經查：
    1.系爭售票合約並無任何互易票亭之約款，且公車處與如附表所示當事人於七十
      九年十月一日至八十年九月三十日期間所簽訂之售票合約第十四條更明定「票
      亭為甲方（即公車處）之公物，不得佔為己有，並應善加維護，不得任自毀損
      ，否則乙方（即如附表所示當事人）應負全部賠償責任。」（見本院卷第一五
      一至第一五三頁），丙○復無法提出其他證據證明其等確與宜宣公司互易票亭
      ，自不能僅以系爭售票合約右下角註明「自建票亭」等字樣即認定，如附表所
      示當事人係以自建之舊票亭與宜宣公司承建之系爭票亭進行互易，因而取得系
      爭票亭之所有權。
    2.查聯營中心係於七十七年三月十日與宜宣公司簽訂合約書，約定由宜宣公司免
      費提供鋁製票亭更換台北市、縣境內聯營公車所屬核准有案之票亭，以交換承
      攬商業廣告之利益，聯營中心並因而擬定「台北市公車管理要點」以管理宜宣
      公司所承建之系爭票亭等情，有前揭合約書（見本院卷第一四一至第一四五頁
      ）及「台北市公車票亭管理要點」（見本院卷第一四七、第一四八頁）影本在
      卷足憑，並為兩造所不爭執，堪信為真。依前揭合約書第七條之約定，系爭票
      亭於合約有效期間（即七十七年三月十日至八十二年五月十四日）屬於宜宣公
      司所有，合約期滿後系爭票亭即屬於聯營中心所屬各公車單位所有，且「台北
      市公車票亭管理要點」第一點亦規定「在合約有效期間內，票亭產權屬宜宣公
      司所有，‧‧‧，合約期滿後票亭產權及管理權責均歸屬原公車單位」等語，
      足見系爭票亭於前揭合約前滿後即八十二年五月十五日起即歸屬於聯營中心各
      公車單位所有，如附表所示當事人則因每年與公車處簽訂系爭售票合約而得合
      法使用系爭票亭，是被告抗辯如附表所示當事人並非系爭票亭之所有權人等情
      ，應堪採信。
    3.丙○另主張公車處已於八十四年六月二十九日以第八四○○六一一五號函拋棄
      系爭票亭所有權及廣告利益，如附表所示當事人應得「即時取得」或依「時效
      取得」系爭票亭所有權云云，並提出公車處八十四年六月二十九日第八四○○
      六一一五號函影本為證（見本院卷第十一頁）。惟查，公車處係因丙○蘇德全
      於八十四年六月二十一日向該處提出票亭復電申請，因公車處於爭售票合約於
      八十四年五月十四日期滿後不欲再享受系爭契約利益，曾於八十四年三月二十
      五日以第八四○○二八一七號函向聯營中心表示放棄系爭票亭所有權及廣告權
      益，遂請丙○蘇德全逕向聯營中心辦理申請復電，是不能以此函即認被告曾對
      丙○蘇德全為放棄系爭票亭所有權之意思表示。又縱公車處曾於八十四年三月
      二十五日第八四○○二八一七號函之通知聯管中心該處放棄系爭票亭之所有權
      及廣告權益，惟前揭第八四○○二八一七號函之通知對象，並非如附表所示當
      事人，而係聯管中心，則前揭函文僅屬機關內部間意思通知，非對外所為意思
      表示，自不生民法上拋棄之效力，是丙○主張被告已拋棄系爭票亭所有權，即
      難採信。況丙○自承如附表所示當事人迄系爭票亭拆除止每年均與公車處或聯
      營中心簽訂系爭售票合約（見本院卷第一○五頁），足見如附表所示當事人係
      基於系爭售票合約而占有使用系爭票亭，並非以所有之意思占有使用系爭票亭
      ，要與民法第七百六十八條所定要件不符，是丙○主張如附表所示當事人已即
      時取得或依時效取得系爭票亭所有權，均於法有違，委無足取。
  (三)綜上，如附表所示當事人並非系爭票亭之所有權人，則丙○主張被告因故意或過
    失不法侵害如附表所示當事人之票亭所有權等情，顯難採信。
四、綜上所述，丙○主張被告擅自拆除如附表所示當事人之新票亭，不法侵害如附表
    所示當事人之票亭所有權，爰依國家賠償法第二條第二項之規定請求被告賠償如
    附表所示當事人每人各十萬元，為無理由，應予駁回。
五、本判決之基礎已臻明確，兩造其餘主張陳述及所提之證據，均毋庸再予審酌，附
    此敘明。
六、據上論結，丙○之訴為無理由，依民事訴訟法第七十八條，判決如主文。
中　　　華　　　民　　　國　　九十三　　年　　　四　　　月　　三十  　　日
                    民事第二庭  審判長法  官    丁蓓蓓
                                      法  官    朱漢寶
                                      法  官    李家慧
右正本係照原本作成
如對本判決上訴，須於判決送達後廿日內向本院提出上訴狀
中　　　華　　　民　　　國　　九十三　　年　　　五　　　月　　　一　　　日
                                      書記官    劉芳菊
